【裁判字號】    97,訴,108
【裁判日期】    970530
【裁判案由】    清償債務
【裁判全文】
臺灣高雄地方法院民事判決              97年度訴字第108號
 原      告  甲○○
 被      告  戊○○
 兼訴訟代理  丙○○
 人
 被      告  丁○○
                         號2.
上列當事人間清償債務事件，本院於民國97年5月16日言詞辯論
終結，判決如下：
      主      文
原告之訴駁回。
訴訟費用由原告負擔。
      事實及理由
一、本件被告丁○○經合法通知，未於言詞辯論期日到場，核無
    民事訴訟法第386 條所列各款情形，此部分爰依原告之聲請
    ，由其一造辯論而為判決。
二、原告主張：訴外人己○○因生意失敗需款週轉而分別於94年
    4 月間向訴外人庚○○借款新台幣 (下同)800,000 元 、於
    95年4 月間向訴外人乙○○○借款500,000 元，另因承攬訴
    外人鄭有富即辛○○房屋裝潢工程未能依約施作而積欠款項
    500,00 0元，亦書立借貸契約書，並均由原告擔任連帶保證
    人，因其於代償後，訴外人庚○○、乙○○○、辛○○均將
    其等對己○○之債權讓與原告；而己○○已於95年12月30日
    死亡，己○○未婚父母又已死亡，被告3 人為己○○之兄弟
    姊妹，依法為其繼承人；原告自得依代償而受讓庚○○等人
    之債權及繼承之法律關係，請求被告連帶給付上開款項。並
    聲明：被告應連帶給付原告1,800,000 元。
二、被告丁○○未到庭或提出書狀作何答辯。
三、被告丙○○、戊○○以：己○○為無業遊民，且僅國小畢業
    ，不可能書立借據及本票，且本票上字跡與己○○之筆跡不
    符，否認原告提出書證之形式及實質真正，又己○○信用不
    佳連買機車均需借款，且向庚○○借款後既已無力清償，原
    告何有願再繼續擔任己○○之連帶保證人之理；且證人庚○○、乙○○○、鄭有富所言均有矛盾且不合常情，顯非真實
    等語為辯。並聲明：原告之訴駁回。
四、原告主張己○○於95年12月30日死亡，因未婚父母又已死亡
    ，被告3 人為己○○之兄弟姊妹，依法為其繼承人之事實，
    業據提出戶籍謄本、繼承系統表等為證，且為被告所不爭執
    ，應可認為真實。本件爭執事項為：(一)己○○是否確實向訴
    外人庚○○、乙○○○借款，另因承攬事宜而書立借貸契約
    書予鄭有富，並均由原告擔任連帶保證人？(二)原告主張其代
    償上開債務後，向己○○之繼承人即被告等3 人求償，有無
    理由？
五、己○○是否確實向訴外人庚○○、乙○○○借款，另因承攬
    事宜而書立借貸契約書予鄭有富，並均由原告擔任連帶保證
    人？
  (一)原告主張己○○向訴外人庚○○、乙○○○借款，另因承攬
    未依約履行積欠鄭有富而書立借據予鄭有富，並提出金錢借
    貸契約書、借貸契約書、借據、本票及清償證明書等為證，
    並聲請庚○○、乙○○○、鄭有富等人到庭為證，惟查；
  (1)證人乙○○○部分：
  乙○○○稱「我以前跟我先生及全家住在台北，大約10幾年
    前，因為廚房增建，由興哥 (即己○○)幫 我承包廚房的增
    建工程，當時興哥也是住在台北，興哥大約多我兩歲。興哥
    因為會來我家泡茶，所以認識，... ，因為興哥說他缺錢需
    要叫貨，要跟我借錢，我叫他要找保證人，他才找原告來，
    我才認識原告的」、原告則稱「我本來不認識乙○○○，是
    因為己○○說工程要用錢，要跟朋友借錢，他說怕對方要保
    證人，所以有一次約我去乙○○○家，當場跟她說要借錢，
    乙○○○當時表示原則上可以，也沒有說要保證人，但事後
    乙○○○將錢借給己○○之後，己○○才跟我說，乙○○○
    希望我當保證人，」，是2 人就原告擔任保證人之原因，乙○○○稱係因其要求，己○○始邀約原告同往、原告則稱於
    乙○○○交付借款予己○○後，己○○始告知乙○○○要求
    其擔任保證人，所述已有矛盾。
  乙○○○先稱「興哥交給我的時候保證人欄的姓名、印文、
    身分證、住址都已經填寫好之後才拿給我的 (指借據)， 因
    為我有叫興哥要寫壹個保證人給我。」，後又改稱「己○○
    已經都簽好本票開好借據拿來給我，我說要保證人，己○○
    才又帶原告來，三個人當面才讓原告在保證人欄簽名蓋章。
    」、原告則稱「沒有說要保證人，但事後乙○○○將錢借給
    己○○之後，己○○才跟我說，乙○○○希望我當保證人，
    後來才補寫借據跟本票，是己○○將借據拿給我，叫我在保
    證人欄簽完名、蓋完章之後，我才陪己○○一起去跟乙○○○見面，把借據及本票交給乙○○○，乙○○○還有將存摺
    給我看，確認上面有提領紀錄，我才相信她有交付借款。」
    ，乙○○○先後所述既有矛盾，且與原告陳述關於在保證人
    欄簽名蓋章之時間點及是否3 人同時在場簽名等均有不符，
    2 人所述是否真實亦顯有疑義。
  乙○○○就己○○未依約還款後之處理方式稱，「我跟原告
    說他當保證人，因為興哥沒有付錢，他就應該負責，他馬上
    說好好好，他會去找興哥，之後由原告開始付利息給我，原
    告付了幾個月的利息我忘了。後來他說他要賣房子，有多出
    來的錢就要還我，他賣了房子之後就跟我說，興哥欠我的利
    息4 萬多元，他直接給我5 萬元，因為他賣的錢不夠還本金
    ，所以並沒有還我任何本金，只是說之後的利息降為每個月
    5 千元給我，所以原告從賣房子之後，一直到現在，每個月
    加加減減還我5 千元的利息，但是本金的部分到現在完全沒
    有還我。」、原告則稱「因為她打電話給我說己○○沒有付
    利息，乙○○○說她身體不好，當時因為我手頭不方便，所
    以我只有說幫她找己○○，我本來想說岡山的房子賣掉如果
    有多餘的錢，就還給她，但是4 月房子賣了之後，錢不太夠
    ，所以我就先給乙○○○5 萬元，並且開我的本票及借據給
    乙○○○，叫乙○○○把己○○的本票及借據給我，由我出
    面討債，所以我前後總共給乙○○○5 萬元的錢，這個5萬
    元是從94年11月己○○沒有依約付息到95年的4 月剛好6 個
    月的利息，5 萬元我是給乙○○○現金。」，則2 人就原告
    以保證人身分是否有代為按月給付利息予證人，及是否持續
    代為償付利息之陳述，亦均不一，所述難認為真實。
  況乙○○○自陳僅在菜市場幫人賣菜所得收入不多，且身體
    狀況不佳，家中亦沒有什麼財產 (97年3 月21日言詞辯論筆
    錄)， 僅因其夫過逝領得一筆約1,500,000 元勞保理賠款，
    則其自身顯非資力甚豐而有多餘款項借貸予他人之人，衡情
    亦不可能在未取得明確擔保，而僅由初識之原告擔任保證人
    之情形下，即將其中高達1/3 約500,000 元款項借予己○○
    之理；且乙○○○又自陳與原告並不熟識，豈有於借款完全
    未能取償，又未取回任何借款本金之情況下 (同日言詞辯論
    筆錄，第89頁)， 即將作為借款證明之本票借據交付予保證
    人即原告，並書立已清償證明予原告，而完全不擔心因借款
    憑證已交還保證人，將無法求償之理，乙○○○對完全陌生
    之原告如此信任，顯違常理；是乙○○○與原告所述，均難
    認為真實，而不足採信。
  (2)證人庚○○部分：
  庚○○稱「我是先認識原告，大約在92年認識的，原告是做
    健康食品，也是透過朋友認識，之後在93年底原告帶己○○
    到我公司找我，說己○○是做土木工程、地磚，看看能不能
    我介紹他生意做，之後我有幫他介紹一些客戶。」「大約在
    94年1 、2 月份，是原告跟我說己○○想跟我借錢，我有跟
    原告說，我跟己○○不熟，為何不是原告自己借錢給己○○
    ，原告說當時他籌設公司，手頭不寬裕，所以希望我幫忙，
    因為己○○也常找我泡茶人也老實，我主要看在原告的面子
    上，所以才答應借錢給他。」「約在94年4 月在我辦公室一
    次直接先交付30萬元現金給他，另外的50萬元隔5 天，也是
    在我辦公室直接交付現金給他，兩次都是在下午辦公時間內
    交付錢給己○○，我交錢給己○○時，原告都有陪同來，兩
    次交錢時，都只有我們三個人在場。」「是我交錢給己○○
    的時候，當場由原告及己○○在借據上簽名蓋章，住址及身
    分證都是他們自己填的。」；惟庚○○自陳開設廣告公司，
    且台北高雄都有公司，年收入約4 、5 百萬元 (97年3 月21
    日言詞辯論筆錄)， 顯為一有經驗經商人士，豈有借款金額
    高達800,000 元之款項未選擇以匯款或轉帳方式交付，以取
    得明確交付借款之紀錄，而卻選擇以現金方式直接給付借款
    ，造成是否確有交付借款之事實日後完全無法查證，所為顯
    與常情有違而難信為真實。
  況庚○○稱於己○○積欠款項未依約還清後，於95年底開始
    找不到己○○，即與原告聯絡，原告於經過2 至3 個月後，
    表示找不到己○○，之後原告即以出賣岡山房地之款項還款
    ，還款方式則仍以由原告至銀行直接提領現金當場交還 (同
    上開期日筆錄)、 原告雖亦稱因庚○○表示有急用，原告因
    而與其母協商將母親名下岡山房子賣掉還庚○○款項，是去
    台新銀行領現款，直接約庚○○在台新銀行拿現金，一次還
    800,000 元現金 (同日言詞辯論筆錄)； 惟原告提出台新銀
    行提領紀錄分別於96年4 月27日領現金80,000元、96年4 月
    30日領現金670,000 元，果確如其所言係一次提領交還現金
    800,000 元，何需於相隔數日分二次提領，況金額既高達80
    0,000 元，而仍未選擇以匯款或轉帳方式還款，逕以自行至
    銀行提領現金交付還款，以至日後完全無法留下任何是否實
    際交付借款或交還借款事實之證據以供查詢，所為是否真實
    顯有疑義；而原告既僅擔任保證人，豈有因找不到借款人，
    即立刻選擇以出賣自己母親名下房屋方式代為還款之理；所
    述亦與常理顯然違背而不足採信。
  (三)證人鄭有富部分：
  證人鄭有富陳稱「在95年5 、6 月間，因為我高雄民享街的
    家要裝潢，原告帶己○○介紹給我認識，說己○○要幫我裝
    潢，我因為信任原告所以同意給己○○裝潢，為了趕在7 月
    以前開工，己○○說可以少賺錢，只要我出原物料的成本，
    再加上工人的費用就可以了，己○○提出估價單大約壹佰出
    頭萬，我認為很便宜所以就讓他做，我有分四次現金給己○○，己○○都在估價單上簽名，作為已付款的證明，但是估
    價單我已經找不到了。」「第一次訂金給20萬元我在民享街
    的家 (指如何交付款項)， 當時有原告在場；第二次也尚未
    開工，我給他15萬元，... ；第三次也未開工我就付款，給
    己○○5 萬元，... ；第四次也還沒有開工，我給己○○10
    萬元，當時我覺得有問題所以找原告一起來，跟己○○說7
    月快到了還沒有開工是什麼意思，己○○說他會打點好，把
    該買的東西買好，會在7 月前動工，但是一直到7 月都沒有
    動工，我就找原告來，問原告是否在騙我，原告說沒有己○○真的在做裝潢，當時己○○也在場，我就跟己○○說再補
    10萬元給他，而且我當場就拿10萬元現金給己○○，跟他說
    總可以動工了，他說好，但是後來還是沒有開工，但之後我
    就找不到己○○，電話都聯絡不上，我就找原告出來處理，
    原告說要幫我找人，原告也沒有找到人，一直到9 、10月原
    告才找到己○○去我公司，我叫他們要處理，我說我已經找
    別人開工，叫己○○將錢還我，他說給他緩一下，我就叫原
    告要負責，原告就叫己○○寫壹張借據給我，借據上面寫借
    50萬元，約定在隔年的二月還我，因為原告也說他沒有錢，
    所以我就沒有找原告，我只叫原告當保證人也在借據上簽名
    ，所以後來我都只有找原告，就不再找己○○，因為我跟己○○不熟」「前後總共只有交4 次，合計金額50萬元，都是
    給現金，我剛剛說錯了；我的現金都是從我個人的戶頭領出
    來的，... 」「做裝潢的習慣都是繳付現金請承攬人本人來
    現場簽收，所以我都要求己○○來拿現金，並簽收據給我，
    但我收據全部都遺失了，估價單也找不到了。」，其所述裝
    潢習慣均由承攬人到現場收受現金之詞，已難認為合理，況
    依證人所述，己○○尚未開始施工，豈有所謂現場收受現金
    習慣之理、況既自陳係現場給付己○○現金，則己○○書立
    已收款之收據即為事後證人已付款之唯一證據，而證人亦自
    陳做貿易，有做不動產買賣、健康食品買賣，年收入至少有
    佰來萬元 (97年5 月6 日言詞辯論筆錄)， 則其為從商多年
    有經驗之人，豈有連同收據及估價單均恰巧遺失而完全無法
    供事後查證是否確已給付工程款之理，證人所述已難認為真
    實。
  證人鄭有富又稱「沒有（指有無簽裝潢契約書），只有估價
    單，但是估價單丟了。我今天在庭外有聽原告說被告丙○○
    在銀行上班，之前原告來我家找我為本案出庭作證時，有告
    訴我己○○已經死亡，原告是上個禮拜第一次來我家找我。
    」「沒錯，原告還沒有還我任何一塊錢。」「是的 (指清償
    證明是否證人書立)， 什麼時候來找我忘了，但原告告訴我
    說他可以對我負責，由他簽本票給我，再出面對己○○請求
    ，所以我才簽給他的，我簽這張清償證明的時候不知道己○○的狀況。清償證明是我叫原告到公司來找我的時候順便簽
    的。」 (同上期日筆錄)， 鄭有富亦於擔任保證人之原告完
    全未清償任何款項之情形下，即將作為借款憑證之借據本票
    交還予擔任保證人之原告，且書立已清償證明予原告，所為
    與通常一般債權人對債務保證人係處於對立之情況完全相反
    ，實難令人信為真實。
  (四)況己○○94年間除薪資所得外，並無其他所得收入，有本院
    職權查詢之稅務電子閘門財產所得調件明細表可參，是否可
    能如原告所言因承攬工程缺款項而需貸款已不無疑義；參以
    證人即被告戊○○長期復健之佛明社區復健中心負責人陳怡
    伶亦到庭證稱「己○○每次來找戊○○，都是來找他要錢，
    戊○○每月有補助約1 萬元，... ，但是己○○還是一直來
    找他借錢，大約從92、93年開始一直到95年間，... 所以我
    知道他常常向他要錢，也可以看出己○○晚上回去會帶不同
    的朋友回去喝酒，... 可以感覺己○○的精神狀況也不好，
    好像有點常常醉醺醺的感覺，我們跟他說話的時候他都心不
    在焉，有聽戊○○說己○○應該有在吸強力膠，我們有建議
    己○○就藥癮或酒癮部分去做精神科門診治療，但是他拒絕
    ，我們也沒有辦法強制他，我們有辦旅遊活動，己○○也會
    一起去，就可以感覺出他動作、反應比較慢，但沒有到不協
    調的地步，以己○○當時的狀況來看，比較不可能有壹份正
    常的工作，因為我們跟他說話，他都反反覆覆。」 (97年5
    月6 日言詞辯論筆錄)， 益證己○○當時之狀況，應不可能
    有能力從事承攬工程相關事宜，原告主張己○○因承攬工程
    需貸款之詞即難採信。
  (五)況依原告主張之事實，己○○係分別於94年4 月間向庚○○
    借款800,000 元、95年4 至5 月間向乙○○○借款、95年10
    月間因承攬工程事宜積欠款項而書立500,000 元之借據予鄭
    有富，是以原告願連續擔任己○○借款連帶保證人之主張，
    其與己○○必係甚為熟識，則於明知己○○並無資力或財產
    之情形下，既於先擔任借款800,000 元連帶保證人後，豈有
    就己○○是否還款均未加以查證，而又於1 年後再自願擔任
    500, 000元借款之連帶保證人、約半年後再連續擔任己○○
    另筆500,000 元欠款之連帶保證人，於完全無任何保障或特
    殊原因親誼之情況下，共計為己○○負擔1,800,000 元借款
    之連帶保證人，所為顯違常情，亦難認為真實。
  (六)綜上，足認原告與證人乙○○○、庚○○、鄭有富等人所述
    均不能認為真實；而被告否認上開金錢借貸契約書、借貸契
    約書、借據、本票為己○○所書立，原告又未能舉其他積極
    證據以證明己○○本人書立上開金錢借貸契約書、借貸契約
    書、借據、本票；是原告主張己○○向訴外人庚○○、乙○○○借款，另因承攬事宜而書立借貸契約書予鄭有富，並均
    由原告擔任連帶保證人之詞，均不能證明為真實。
六、原告既未能舉證證明己○○向訴外人庚○○、乙○○○借款
    及因承攬事宜而書立借貸契約書予鄭有富並均由其擔任連帶
    保證人之事實，則關於其以代償上開債務，而向己○○之繼
    承人即被告等3 人求償之主張，自難認為有理由。
七、從而，本件原告依依代償而受讓庚○○等3 人之債權及繼承
    之法律關係，請求被告連帶給付1,800,000 元，為無理由，
    應予駁回。
八、據上論結：本件原告之訴為無理由，爰依民事訴訟法第385
    條第1 項前段、第78條，判決如主文。
中    華    民    國    97    年    5     月    30    日
                       民事第五庭   法  官  林玉心
正本係照原本作成。
如不服本判決，應於送達後20日內，向本院提出上訴狀並表明上
訴理由，如於本判決宣示後送達前提起上訴者，應於判決送達後
10日內補提上訴理由書（須附繕本）。
中    華    民    國    97    年    5     月    30    日
                                    書記官  鄭淑華


司法院資訊處製作；財團法人民間司法改革基金會備份。
